臺灣高等法院高雄分院民事判決　　　　　 93年度上字第203號
上　訴　人　高營造有限公司
法定代理人　丁○○
訴訟代理人　謝嘉順律師
追加被告　　五世電器工程有限公司
法定代理人　戊○○
被上訴人　　領科工程有限公司
即追加原告
法定代理人　乙○○
訴訟代理人　李玲玲律師
　　　　　　何俊墩律師
上列當事人間確認債權存在事件，上訴人對於中華民國93年8 月
17日臺灣高雄地方法院92年度訴字第1343號第一審判決提起上訴
，本院於94年11月16日言詞辯論終結，茲判決如下：
    主      文
原判決關於(一)確認五世電器工程有限公司對高營造有限公司有
工程款債權存在於超過新台幣壹佰肆拾壹萬零肆佰陸拾伍元範圍
部分，(二)訴訟費用之裁判，廢棄。
上廢棄部分，被上訴人領科工程有限公司在第一審之訴，駁回。
確認追加被告五世電器工程有限公司對高營造有限公司有新台
幣壹佰肆拾壹萬零肆佰陸拾伍元之工程款債權存在。
追加原告領科工程有限公司其餘追加之訴，駁回。
第一、二審訴訟費用由高營造有限公司、五世電器工程有限公
司負擔二分之一，由領科工程有限公司負擔二分之一。
　　事實及理由
一、本件追加被告五世電器工程有限公司（以下簡稱五世公司）
    經合法通知，無正當理由，未於言詞辯論期日到庭，核無民
    事訴訟法第386 條各款所列情形，爰依追加原告領科工程有
    限公司（以下簡稱領科公司）之聲請，由其一造辯論而為判
    決，合先明。
二、按，起訴請求確認他人間之某法律關係存在或不存在，須以
    該法律關係之雙方當事人為共同被告，一同起訴，始為當事
    人適格，若僅以其中一方當事人為被告，即非適格之當事人
    ，倘該法律關係之雙方當事人受敗訴之判決，而僅其中一方
    當事人提起上訴，因該法律關係之存否對該雙方當事人必須
    合一確定，不得歧異，故其上訴之效力及於另一當事人，（
    最高法院93年台上字第117 號判決可資參照）。又訴訟標的
    對於數人必須合一確定時，應許原告追加其原非當事人之人
    為當事人，民事訴訟法第255 條第1 項第5 款定有明文。經
    查，本件被上訴人領科公司在原審法院僅以上訴人高營造
    有限公司（以下簡稱高公司）為被告，訴請確認五世公司
    對高公司有新台幣（下同）3,414,830 元之工程款債權存
    在，揆諸上開該說明，本件為固有必要共同訴訟，其訴訟標
    的之法律關係對於五世公司及高公司必須合一確定，追加
    原告領科公司於本院審理中追加五世公司為被告，依法自應
    准許，亦併明。
三、領科公司起訴主張，高公司向訴外人弘運科技股份有限公
    司（以下簡稱弘運公司）承攬台北市○○區○○路（成功橋
    至南港路口）淡水海線海纜陸鏈電信管道工程（以下簡稱向
    陽路工程），及南港路（向陽路口至三重路口）頭城海纜山
    線陸鏈電信管道工程（以下簡稱南港路工程）後，將之轉發
    包予五世公司，五世公司復於90年9 月5 日以總價7,197,37
    2 元再將之轉發包予領科公司，簽訂有工程合約書，領科公
    司已於90年11月10日完成向陽路工程之施工，於同年月14日
    完成南港路工程第1 至22期之施工，因而對五世公司取得
    4,414,830 元之工程款債權，五世公司除於90年11月15日以
    暫借款名義支付100 萬元外，尚餘3,414,830 元拒不支付，
    嗣經臺灣台北地方法院以91年訴字第2618號判決確認領科公
    司對五世公司有3,375,382 元之工程款債權存在，並確定在
    案，五世公司因領科公司完成系爭工程，而對高公司取得
    向陽路工程款143 萬元及南港路工程款2,402,110 元，合計
    3,832,110 元，由領科公司對五世公司聲請在3,414,830 元
    之範圍內假扣押，經臺灣高雄地方法院於92年3 月25日以91
    年執全字第986 號核發扣押命令，禁止五世公司向高公司
    收取債權或為其他處分，高公司亦不得向五世公司清償，
    詎高公司不承認與五世公司間有任何債權債務關係，向執
    行法院聲明異議，並違反扣押命令，於91年10月11日將系爭
    工程款722,000 元支付予訴外人威信成企業有限公司（以下
    簡稱威信成公司）。又五世公司與高公司間倘非承攬關係
    ，亦屬高公司借牌予五世公司再結算款項之契約關係，縱
    無契約關係，高公司亦因領科公司對五世公司之履約，而
    得對弘運公司領取工程款，五世公司對高公司自有不當得
    利請求權存在，爰依強制執行法第120 條第2 項規定提起本
    件之訴，以高公司為被告訴請確認五世公司對高公司有
    3,414,830 元之工程款債權存在。原審為領科公司勝訴判決
    ，高公司聲明不服，提起上訴，領科公司答辯聲明：(一)上
    訴駁回，(二)訴訟費用由高公司負擔，於本審並追加被告五
    世公司，為追加聲明：確認五世公司對高公司有3,414,83
    0 元之工程款債權存在。
四、高公司則以：高公司與五世公司間並無任何債權債務關
    係，高公司係委任以雅羿企業有限公司（以下簡稱雅羿公
    司）負責人自居之戊○○，於90年12月5 日與弘運公司簽訂
    工程合約，以總價1,804,264 元（未稅）承攬糸爭向陽路工
    程，嗣因施工品質不佳，經協議調降總價為1,425,110 元（
    未稅），弘運公司先後含稅共給付高公司1,346,729 元，
    尚餘142,511 元（未稅）工程款未獲付款，惟於90年12月5
    日同日高公司已將之轉發包予雅羿公司，簽訂有工程合約
    書總價為1,343,300 元（未稅），高公司已於91年2 月7
    日支付雅羿公司工程款568,000 元，於91年10月11日支付由
    雅羿公司更名之威信成公司工程款722,000 元，僅尚欠少許
    之工程款。至系爭南港路工程部分，自始即由雅羿公司（後
    更名為威信成公司）向弘運公司承攬，與高公司無涉，雅
    羿公司負責人戊○○因向陽路工程請款需要而持有高公司
    及其負責人郭宗宏印章，竟於91年7 月29日擅以高公司及
    負責人郭宗宏名義與弘運公司簽訂工程合約，惟當時高公
    司負責人已變更為丁○○，足見該工程契約對高公司不生
    效力，況高公司知悉後已於92年1 月3 日與弘運公司合意
    解除該契約，弘運公司並於92年2 月17日與威信成公司完成
    工程合約書之簽訂云云，資為抗辯。於本院答辯聲明(一)原判
    決廢棄(二)被上訴人即追加原告領科公司在第一審之訴及本院
    追加之訴，均駁回，(三)訴訟費用由領科公司負擔。
五、領科公司主張，五世公司於90年9 月5 日與領科公司簽訂工
    程合約書，由領科公司以總價7,197,372 元轉承攬系爭工程
    ，領科公司已於90年11月10日完成系爭向陽路工程之施工，
    於同年月14日完成系爭南港路工程第1 至22期之施工，因而
    對五世公司取得3,375,382 元之工程債權，經判決確定在案
    ，領科公司並對五世公司聲請在3,414,830 元之範圍內假扣
    押，經臺灣高雄地方法院於92年3 月25日以91年執全字第
    986 號核發扣押命令，禁止五世公司向高公司收取債權或
    為其他處分，高公司亦不得向五世公司清償，惟高公司
    不承認與五世公司間有任何債權債務關係，向執行法院聲明
    異議，經執行法院通知領科公司應依強制執行法第120 條第
    2 項規定提起訴訟等事實，業據提出工程合約書、竣工初驗
    報告書、工程暫借款及發票各1 張、臺灣高雄地方法院民事
    執行處92年4 月30日92雄院貴民惠91執全字第986 號通知、
    高公司聲明異議書、臺灣台北地方法院91年訴字第2618號
    民事判決在卷（原審卷(一)第13-42 頁、第54-55 頁、原審卷
    (二)第72頁）為證，且為高公司所不爭執，並經原審法院調
    取臺灣高雄地方法院91年執全字第986 號及臺灣台北地方法
    院91年訴字第2618號卷宗查核屬實，有影印各該卷宗在卷（
    置卷外）可稽，自可信為真實。
六、領科公司又主張，系爭工程係高公司向訴外人弘運公司承
    攬後，轉發包予五世公司，再由五世公司再轉發包予領科公
    司，五世公司對高公司自有工程款債權可資請求，又五世
    公司與高公司間倘非承攬關係，亦屬高公司借牌予五世
    公司再結算款項之契約關係，縱無契約關係，高公司亦因
    領科公司對五世公司之履約，而得對弘運公司領取工程款，
    五世公司對高公司自有不當得利請求權存在，高公司否
    認與五世公司間有任何債權債務關係，對執行法院所核發之
    扣押命令聲明異議，自非有理云云，然為高公司所否認，
    並抗辯以前詞，是本件所應斟酌者為(一)系爭向陽路工程部分
    ：1.高公司向弘運公司承攬而來之系爭向陽路工程，是否
    轉發包予五世公司？2.五世公司對高公司有無工程債權可
    資領取？(二)系爭南港路工程部分：1.高公司是否向弘運公
    司承攬系爭南港路工程，再轉發包予五世公司？或屬高公
    司借牌予五世公司，再結算款項之契約關係？2.五世公司對
    高公司有無工程款或結算款項債權可資領取？(三)若無上開
    契約關係，高公司是否因領科公司對五世公司之履約，而
    得對弘運公司領取工程款，五世公司對高公司因而有不當
    得利請求權？茲分述如下。
七、系爭向陽路工程部分：
  (一)高公司向弘運公司承攬而來之系爭向陽路工程，是否轉發
    包予五世公司？
    1.就此高公司固提出工程合約書、匯款回條（原審卷(一)第
      87、90頁），抗辯稱：其於90年12月5 日向弘運公司承攬
      系爭向陽路工程之同日，即以總價1,343,300 元（未稅）
      轉發包予雅羿公司，並在工程完工後，於91年2 月7 日支
      付雅羿公司工程款568,000 元，於91年10月11日支付由雅
      羿公司更名之威信成公司工程款722,000 元，僅尚欠少許
      工程款云云，然為領科公司所否認，主張系爭向陽路工程
      已由伊於90年11月10日完成施工，高公司於該工程完工
      後之90年12月5 日始與雅羿公司簽訂工程合約轉發包，顯
      見渠等所簽訂之工程合約係屬通謀虛偽意思表示，應屬無
      效等語。
    2.經查，五世公司負責人戊○○在原審法院到庭證稱：「五
      世公司是承包被告公司（指高公司）工程，原告公司（
      指領科公司）應是承包五世公司工程」、「因雅羿跟五世
      公司負責人都是我本人，被告原本是要與五世公司簽立承
      攬契約，因我公司小姐弄錯了，把雅羿公司拿來跟被告簽
      定契約，事實上契約是存在的」、「是原告施作，但這是
      由五世公司跟原告簽立契約，由原告去施作，會發生這樣
      的情形，是因我們公司小姐弄錯了公司的名稱，將五世公
      司弄成了雅羿公司」等語（原審卷(一)第140-141 頁），已
      足見與高公司簽訂糸爭向陽路工程承攬契約者為五世公
      司，參之前述糸爭向陽路工程係由五世公司於90年9 月5
      日轉發包予領科公司，並由領科公司於90年11月10日完成
      施工，五世公司尚積欠領科公司工程款等情以觀，高公
      司徒舉其在糸爭向陽路工程完工後，於90年12月5 日與雅
      羿公司簽訂之工程合約之書面，抗辯稱其係將糸爭向陽路
      工程轉發包予雅羿公司，其與五世公司間無任何工程款債
      權債務關係云云，顯不足取，領科公司主張高公司向弘
      運公司承攬而來之糸爭向陽路工程轉發包予五世公司，自
      屬可信。
  (二)五世公司對高公司有無工程款債權？
    1.就此，高公司抗辯稱：其係以總價1,864,264 元（未稅
      ）向弘運公司承攬糸爭向陽路工程，嗣因施工品質不佳，
      經協議調降總價為1,425,110 元（未稅），弘運公司先後
      含稅共給付高公司1,346,729 元，尚餘142,511 元（未
      稅）工程款未支付，惟高公司係將此工程以總價1,343,
      300 元轉發包予雅羿公司，故已將所領得之工程款，於91
      年2 月7 日支付雅羿公司工程款568,000 元，於91年10
      月11日支付由雅羿公司更名之威信成公司工程款722,000
      元，僅尚欠少許之工程款云云，固據提出工程計價表、統
      一發票、支票、工程合約書、電匯匯款回條在卷（原審卷
      (一)第84-90 頁）為證，然為領科公司所否認，並主張高
      公司於91年2 月7 日支付雅羿公司之568,000 元係屬非依
      債之本旨所為支付，對五世公司不生清償效力，於91年10
      月11日支付威信成公司之722,000 元，係在執行法院核發
      扣押命令後之付款，對債權人領科公司不生效力。
    2.經查，高公司係委由雅羿公司之負責人戊○○出面與弘
      運公司簽訂糸爭向陽路工程之承攬契約，且為請領工程款
      ，而將公司章及負責人郭宗宏章交予戊○○執管，業據高
      公司自承在卷（本審卷第249-250 頁），並經弘運公司
      之承辦人員即證人丙○○於原審法院到庭證述，均由戊○
      ○一人執行在卷（原審卷(二)第128 頁），戊○○更列名為
      高公司履行此承攬工程之專案經理人，有竣工報告書、
      施工日誌在卷（原審卷(一)第37-46 頁）為憑，顯見高公
      司就糸爭向陽路工程之簽約、執行、收付款等各項事宜均
      係委由戊○○負責處理。而戊○○又係五世公司、雅羿公
      司、威信成公司之實際負責人，業據本院調取各該公司設
      立登記資料在卷（置卷外）查核屬實，並有上開各該工程
      合約書在卷為憑。又高公司向弘運公司承攬糸爭向陽路
      工程後，係轉發包予五世公司，並由五世公司轉發包予領
      科公司，已如前述，則戊○○在為高公司處理事務，支
      付糸爭向陽路轉發包之工程款，應向轉承攬之五世公司為
      給付，其竟於91年2 月7 日及91年10月11日支付予雅羿公
      司或雅羿公司更名後之威信成公司各568,000 元及722,00
      0 元，所為給付，顯屬非依債之本旨為之，對五世公司自
      不生效力，況其中於91年10月11日對威信成公司所為之給
      付，已在上開執行法院核發扣押命令之後，依強制執行法
      第51條第2 項及第135 條之規定對執行債權人領科公司更
      不生效力。
    3.基上，高公司就糸爭向陽路工程轉發包予五世公司之工
      程款所為之付款即不生清償之效力，而其轉發包之工程總
      價為1,343,300 元，亦如前述，則加計百分之五之營業稅
      金後，應為1,410,465 元，就此部分，領科公司請求確認
      五世公司對高公司有1,410,465 元之工程款債權，於法
      自屬有據。
八、系爭南港路工程部分：
  (一)高公司是否向弘運公司承攬系爭南港路工程，再轉發包予
    五世公司？或屬高公司借牌予五世公司再結算款項之契約
    關係？如屬實，有多少款項可資領取？
    1.是此部分除應斟酌高公司有無向弘運公司承攬系爭南港
      路工程外，並應斟酌高公司是否將此承攬來之工程轉發
      包予五世公司，或是否由五世公司借用高公司名義向弘
      運公司承攬此工程，就此高公司抗辯稱，其未向弘運公
      司承攬系爭南港路工程，此工程自始即由雅羿公司（後更
      名為威信成公司）向弘運公司承攬，雅羿公司負責人戊○
      ○因上開向陽路工程請款需要而持有高公司及其負責人
      郭宗宏印章，竟擅自於91年7 月29日以高公司及負責人
      郭宗宏名義與弘運公司簽訂系爭南港路工程合約書，惟當
      時高公司負責人已變更為丁○○，足見該工程契約對高
      公司不生效力，況高公司知悉後，已於92年1 月3 日
      與弘運公司合意解除該契約，弘運公司並於92年2 月17日
      與威信成公司完成工程合約書之簽訂云云。然為領科公司
      所否認，並主張各種文件均顯示系爭南港路工程之承攬廠
      商為高公司，再由高公司轉發包予五世公司，五世公
      司再轉發包予領科公司，其中第1-22期部分已由領科公司
      於90年11月14日完成施工，整個系爭南港路工程亦於91年
      4 月間全部施工完畢，高公司所稱其於91年7 月29日與
      弘運公司簽訂之工程合約，及威信成公司於92年2 月17
      日與弘運公司簽訂之工程合約，均在全部工程完工後，顯
      係為渠等通謀虛偽意思表示，應屬無效等語。
    2.查弘運公司依原審法院之函查，於92年10月16日以弘運法
      1921字第0093號函稱（原審卷(一)第230 頁）：「南港路本
      線工程原由高公司自本公司承包，並於91年7 月29日完
      成合約簽訂，合約簽訂後高公司以工程業務繁重，無法
      承攬該工程施作為由，要求解除合約，本公司為免延宕工
      程執行，經協商後雙方合意於民國92年1 月3 日解除上開
      合約，合約解除後，工程合約正本亦經雙方合意作廢，已
      作廢合約影本依鈞院函示意旨檢附於本函文附件。就南港
      路本線工程，本公司後另發包予威信成公司承攬，並於92
      年2 月17日與威信成公司完成工程合約簽訂，工程款由威
      信成公司於完成合約義務之履行後，依合約規定請領」等
      語，並於94年9 月20日以弘運總 (94)字 第0193號函附，
      各該工程合約書、竣工報告、請款申請及支付工程款情形
      之相關文件予本院在卷（置卷外）為憑，弘運公司之承辦
      人員即證人丙○○在原審法院亦到庭證稱：「（南港路本
      線）的確弘運有跟被告簽約，後來因被告跟威信成發生糾
      紛，由被告跟威信成到我們公司作同意改由威信成替代被
      告承攬南港路本線」、「該路段總工程已領走全部驗收款
      ，是由威信成領走」等語（原審卷(二)第126 ～127 頁），
      弘運公司另一承辦人即證人甲○○在本院審理時到庭證稱
      ：「弘運公司是台灣固網的子公司，台灣固網為了要因應
      ADSL，必須舖設光纖纜線，由弘運子公司來負責，工程包
      括機房、纜線、管道設備，我們分門別類發包給各專業公
      司，管道工程部分也分段發包給不同公司」、「南港路段
      工程於92年2 月17日發包給威信成公司，只要符合我們公
      司的招標條件，我們就會找來議價」、「南港路的那一段
      原來91年7 月29日發包給高公司，後來他願意放棄這一
      段的承攬權利，轉移給威信成公司，當時威信成與我們公
      司簽了一份函及轉讓契約書，所以我們於92年2 月17日才
      轉發包給威信成公司，領科公司為何在90年9 月拿到系爭
      工程，我不知道」（本審卷第185 ～186 頁）等語，核與
      高公司所辯情節大致相符，是高公司是否承攬弘運公
      司發包之系爭南港路工程，已非無疑，況領科公司就其承
      作之系爭南港路工程，係其發包廠商五世公司自高公司
      轉承攬而來之事實，始終未能提出確切證據以實其說，所
      為系爭南港路工程係高公司向弘運公司承攬而來後，轉
      發包予五世公司，再由五世公司轉發包予領科公司，五世
      公司因領科公司之施工而對高公司自有工程款請求權之
      主張，無可採取。
    3.至保險單上受益人即定作人固同載為五世公司、台灣固網
      公司、高公司（原審卷(一)第49頁），及挖掘道路許可證
      （原審卷(一)第199 ～219 頁）上施工廠商固載為高公司
      ，惟據證人甲○○在本院審理時到庭證稱：「我不知道（
      高公司承攬系爭工程後有無轉包），我們沒有管他有無
      轉包，因為我們驗收有一個機制，只要他做的工程合格就
      可以，所以我們沒有去探究他有無轉包」、「道路開挖的
      許可，申請的難易及許可的程度不一，因為我們公司沒有
      多餘的人手去辦理申請，所以就由相關事業公司幫我們跑
      件，原則上跑件上的那一段，我們公司就發包給該公司去
      承做，系爭工程就是由高公司幫我們跑件的，所以我們
      就發包給他。南港路的那一段原來91年7 月29日發包給高
      公司，後來他願意放棄這一段的承攬權利，轉約給威信
      成公司……領科公司為何在90年9 月拿到系爭工程，我不
      知道」、「本件工程是戊○○以高公司的名義來爭取的
      ，他跟高公司的實際關係，我不知道」、「我們跟協力
      廠商的默契，協力廠商拿到路證，我們再依照之前的口頭
      協定，由跑路證的人去承作，他們是否跑證下來就去承作
      ，我們無法拘束他們」等語（本審卷第186 ～187 頁、第
      223 頁），是該等文件亦僅只能證明系爭南港路工程最初
      係由戊○○以高公司名義出面向弘運公司爭取而來，要
      難遽為五世公司轉發包予領科公司之系爭南港路工程係承
      攬自高公司而來，高公司對五世公司負有給付工程款
      債務之認定。
    4.又查，系爭南港路工程最初係由戊○○出面，以高公司
      名義向弘運公司爭取而來，並曾於91年7 月29日以高公
      司名義與弘運公司簽訂工程合約書，已據甲○○證述在卷
      ，並有上開工程合約書在卷可稽，而如上述，則高公司
      於91年8 月15日與威信成公司簽訂轉讓契約書，另於91年
      8 月20日委由高木蘭律師函弘運公司此轉讓之事實（本審
      卷第192 ～194 頁），係高公司知悉以其名義出名承攬
      後，所為處理事之方式。另查弘運公司為台灣固網公司之
      子公司，台灣固網公司為因應ADSL，必須舖設光纖纜線，
      工程包括機房、纜線、管道設備等，由弘運子公司負責統
      包後，弘運公司再分別與施工廠商簽訂個別分包工程合約
      ，台灣固網於91年2 月17日函（原審卷(一)第188 頁）高
      公司承攬系爭南港路工程所稱之內容，與實際之工程合約
      簽訂情形未盡相符，已據弘運公司於92年10月16日以弘運
      法（92）字第93號函覆原審法院在卷（原審卷(一)第230 頁
      ），並如上述，則該等文件亦難採為領科公司有利之認定
      。
    5.又按，民法第169 條所規定應負授權人之表見代理責任，
      係指由自己之行為表示以代理權授與他人，或知他人表示
      為其代理人而不為反對之表示者而言，經查，高公司係
      抗辯稱係雅羿公司之負責人戊○○因上開系爭向陽路工程
      請款需要而持有高公司及其負責人郭宗宏印章，而擅自
      於91年7 月29日以高公司及負責人郭宗宏名義與弘運公
      司簽訂系爭南港路工程合約書，對高公司應不生效力，
      況高公司於知悉後，已於92年1 月3 日與弘運公司合意
      解除該契約，並由弘運公司於92年2 月17日與威信成公司
      另訂工程合約云云，領科公司就高公司有以自己行為表
      示以代理權授與戊○○，或高公司於知悉戊○○為其代
      理人與弘運公司簽訂工程合約而不為反對之表示等事實，
      並未能提出任何證據以實其說，主張高公司應就91年7
      月29日與弘運公司簽訂之工程合約應負表見代理之責任，
      並無可取。況領科公司就其所承攬之系爭南港路工程，係
      由其發包人五世公司自高公司轉承攬而來之事實，始終
      未能提出確切證據，以實其說，縱認高公司就91年7 月
      29日與弘運公司簽訂之工程合約，應負表見代理之授權人
      責任，亦不能為領科公司請求有理由之認定。
    6.基上，並無證據可資證明領科公司所承攬之系爭南港路工
      程，係其發包人五世公司自高公司轉承攬而來。此外領
      科公司就其主張系爭南港路工程係高公司借牌予五世公
      司，再結算款項之契約關係，五世公司對高公司有結算
      款債權可資領取之事實，又未能提出任何證據可供斟酌，
      從而主張五世公司對高公司就系爭南港路工程有工程款
      或結算款可資領取云云，並無可取。
  (二)高公司是否因領科公司對五世公司之履約，而得對弘運公
    司領取工程款，五世公司對高公司因而有不當得利請求權
    ？
    按，所謂不當得利之返還係指無法律上原因而受有利益，致
    他人受有損害者，應返還其利益而言。是不當得利，須以無
    法律上之原因而受利益，致他人受損害為其成立要件，受益
    人一方如有法律上原因而受利益，他方即使受損害，或如一
    方受利益而他方未受損害，或一方受利益與他方受損害間無
    因果關係存在，均不構成不當得利之返還責任。經查，本件
    並無證據可資證明高公司對弘運公司有系爭南港路工程款
    可資領取之利益，或五世公司受有任何之損害，縱認高公
    司對弘運公司有工程款可資領取，亦係其與弘運公司間有承
    攬關係，並非無法律上之原因，從而領科公司基於不當得利
    之法律關係，主張五世公司就系爭南港路工程對高公司有
    不當得利返還請求之債權，亦非有理。
九、綜上，領科公司訴請確認五世公司對高公司有1,410,465
    元之工程款債權存在，為有理由，應予准許，超過部分之請
    求，為無理由，應予駁回。原審法院就應予駁回部分，為領
    科公司勝訴判決，尚有未合，高公司上訴意旨指摘原判決
    此部分不當，求予廢棄改判，為有理由，應由本院廢棄改判
    之，領科公司就此部分於本院並追加五世公司為被告，訴請
    確認五世公司對高公司有此部分之工程款債權存在，自無
    理由，應駁回此部分之追加。原審法院就應予准許部分，為
    領科公司勝訴之判決，並無不合，因領科公司於本院已追加
    應合一確定之被告五世公司，而認應已補正，高公司上訴
　　意旨，指摘原判決此部分不當，求予廢棄改判，為無理由，
    應予駁回。領科公司就此部分於本審並追加五世公司為被告
    ，訴請確認五世公司對高公司有此部分之工程款債權存在
    ，為有理由，應由本院併予判決之。
十、本件事證至臻明確，兩造其餘攻擊防禦方法，與本件判斷結
    果不生影響，自不逐一論列，併此明。
據上論結，本件高公司上訴為一部有理由，一部無理由，領科
公司追加之訴為一部有理由，一部無理由，依民事訴訟法第463
條、第385 條第1 項前段、第449 條第1 項、第450 條、第79條
、第85條第1項前段，判決如主文。
中　　華　　民　　國　　94　　年　　11　　月　　30　　日
                            民事第五庭
                                審判長法官  蔡明宛
                                法      官  曾錦昌
                                法      官  黃國川
以上正本證明與原本無異。
本判決高公司、五世公司不得上訴。
領科公司如對本判決上訴，須於判決送達後20日內向本院提出上
訴狀，其未表明上訴理由者，應於上訴後20日內向本院提出上訴
理由書（均須按他造當事人之人數附繕本）。上訴時應提出委任
律師或具有律師資格之人之委任狀，並依附註條文規定辦理。
中　　華　　民　　國　　94　　年　　12　　月　　2 　　日
                                書　記　官  白  蘭
附註：
民事訴訟法第466條之1 ：
對於第二審判決上訴，上訴人應委任律師為訴訟代理人，但上訴
人或其法定代理人具有律師資格者，不在此限。
上訴人之配偶、三親等內之血親、二親等內之姻親，或上訴人為
法人、中央或地方機關時，其所屬專任人員具有律師資格並經法
院認為適當者，亦得為第三審訴訟代理人。第1 項但書及第2 項
情形，應於提起上訴或委任時釋明之。
                                                    KQ
